臺灣高等法院刑事裁定
110年度毒抗字第1578號
抗  告  人  
即  被  告  陳國雄


                    （現於法務部○○○○○○○○強制戒治中）
上列抗告人即被告因聲請施以強制戒治案件，不服臺灣士林地方
法院110年度毒聲字第749號，中華民國110年10月28日裁定（聲
請案號：臺灣士林地方檢察署110年度聲戒字第69號、110年度毒
偵字第722號），提起抗告，本院裁定如下：
    主  文
抗告駁回。
    理  由
一、原裁定意旨略以：
　㈠抗告人即被告甲○○基於施用第一級毒品海洛因（下稱海洛因
    ）之犯意，於民國109年3月24日中午12時許，在臺北市北投
    國軍醫院之廁所內，以將海洛因摻入香菸內點燃吸食方式，
    施用海洛因1次，而經原審以110年度毒聲字第300號裁定令
    入勒戒處所觀察、勒戒等情，有原審前開裁定書、本院被告
    前案紀錄表各1份在卷可稽。嗣抗告人於法務部○○○○○○○○附
    設勒戒處所（下稱新店戒治所）執行觀察、勒戒期間，經評
    定前科紀錄與行為表現35分、臨床評估38分、社會穩定度5
    分，小計靜態因子67分、動態因子11分，總分78分，綜合判
    斷認定抗告人有繼續施用毒品傾向等節，亦有法務部○○○○○○
    ○○110年10月18日新戒所衛字第11007014980號函所附有無繼
    續施用毒品傾向證明書、有無繼續施用毒品傾向評估標準紀
    錄表各1份附卷可考，堪認抗告人確有繼續施用毒品之傾向
    。
　㈡上開評估標準紀錄暨證明書所記載內容，係勒戒處所人員、
    專業醫師及負責綜合判斷者，於抗告人觀察勒戒期間，依據
    前開各項相關因素所為之綜合判斷，具有科學驗證所得之結
    論，除非其判斷結果從形式上觀察顯有重大明顯之瑕疵外，
    因該判斷結果具有高度之屬人性及專業性，法院及其他機關
    原則上皆應予以尊重，是該評估標準紀錄表自得據為判斷抗
    告人有無繼續施用毒品傾向之證明。綜上，本件聲請為有理
    由，應予准許等語。
二、抗告意旨略以：
　㈠抗告人自110年9月23日起受觀察、勒戒，期間並受二度評估
    ，表現良好，無任何違規紀錄，且與家人互動良好，依毒品
    危害防制條例修法後之刑事寬厚政策，旨在幫助施用者戒除
    毒癮，非懲戒行為人而係消滅其再次施用毒品之危害性，但
    反觀抗告人受觀察、勒戒期間評估之標準，竟將過去前科資
    料納入分數之計算，而立於不平等之起點，再者，二度評估
    過程，每次均不足2分鐘即完成評估，且由不同人為臨床性
    實務審查，評估過程草率、粗糙，對於實質性臨床實務審查
    的標準失去依據和統計，又因修法後受觀察、勒戒者增多，
    致評估時人滿為患，不僅無法細詢，也不及做實質性臨床實
    務審查，評估程序明顯濫權及失去正當性，以個人好惡不當
    情事參與其中，難以令人信服，不足以將評估結論列作裁定
    強制戒治之基礎，已違反立法旨意初衷之無公允之評斷，請
    求停止強制戒治之執行等語。
　㈡又依「有無繼續施用毒品傾向評估之標準」之評分說明手冊
    之規定，雖在賦予執法者有客觀統一標準，以利判斷受勒戒
    人有無繼續施用毒品傾向，並避免執法者失去判斷之主觀，
    但強制戒治相關規定係保安處分，係屬強制剝奪人身自由之
    刑，與刑罰無異，不宜完全依戒治單位之評估紀錄為形式審
    查，而失之實質個案判定，淪為單純背書之角色，以確保人
    權，又抗告人評分標準雖超過標準，但細譯其內容，竟有諸
    多司法前科紀錄重複計分，比重失衡甚鉅，前科紀錄淪為主
    要評估依據，顯涉及歧視及差別待遇，且有違一事不二理之
    原則。
　㈢援引證人謝永威抗告成功獲平反案例作為證據，以供核參。
    原審未予詳查，單憑評估紀錄據為裁定，實有失公允未洽之
    處，請撤銷原裁定，准予停止強制戒治之執行云云。
三、按毒品危害防制條例於109年1月15日由總統公布，並於公布
    後6個月即109年7月15日施行，且同條例第35條之1第1款並
    規定，施行前犯第10條之罪之案件，於修正施行後「偵查中
    之案件，由檢察官依修正後規定處理。」又觀察、勒戒後，
    檢察官或少年法院（地方法院少年法庭）依據勒戒處所之陳
    報，認受觀察、勒戒人有繼續施用毒品傾向者，檢察官應聲
    請法院裁定或由少年法院（地方法院少年法庭）裁定令入戒
    治處所強制戒治，其期間為6個月以上，至無繼續強制戒治
    之必要為止，但最長不得逾1年。依前項規定為觀察、勒戒
    或強制戒治執行完畢釋放後，3年後再犯第10條之罪者，適
    用前2項之規定，毒品危害防制條例第20條第2項、第3項定
    有明文。次按有無繼續施用毒品傾向之評估標準，並非完全
    以受勒戒人勒戒後之結果為準，勒戒前之各種情況，仍應作
    為評估之依據。依勒戒處所評分說明手冊規定，係以前科紀
    錄與行為表現、臨床評估、社會穩定度，3項合併計算分數
    ，每1大項皆有靜態因子與動態因子。而關於有無繼續施用
    毒品傾向之評估標準，法務部因應毒品危害防制條例之修正
    及109年11月18日最高法院刑事大法庭109年度台上大字第38
    26號裁定意旨，業於110年3月26日以法矯字第11006001760
    號函修正頒布「有無繼續施用毒品傾向評估標準紀錄表」、
    「有無繼續施用毒品傾向評估標準評分說明手冊」，上開評
    分說明手冊載明判定之原則：「受觀察勒戒人入所後，經過
    2週時間的觀察、勒戒，由處所及醫療人員依據其各項紀錄
    、資料及觀察勒戒期間之行為表現，加以評分。在勒戒人入
    所4至6週後，可再做1次評估以做必要之評分修正。每1大項
    皆有靜態因子與動態因子。先以靜態因子分數評分，靜態因
    子分數總分在60分（含）以上為『有繼續施用毒品傾向』；60
    分以下，與動態因子分數相加，如果總分在60分（含）以上
    ，為『有繼續施用毒品傾向』」，又評估標準紀錄表及說明手
    冊中「前科紀錄與行為表現」之第1題及第3題之計分方式修
    正如下（餘無修正）：㈠第1項「毒品犯罪相關司法紀錄」：
    計分方式修正為每筆（次）5分，總分上限為10分；㈡第3項
    「其他犯罪相關紀錄」：計分方式修正為每筆（次）2分，
    總分上限為10分。是被告有無「繼續施用毒品傾向」，係依
    具體個案之臨床實務及相關事證等情綜合判定，有其相當之
    專業依據及標準，且涉及專門醫學，又衡酌強制戒治之目的
    ，係為協助施用毒品者戒斷毒品之心癮及身癮所為之1種保
    安處分類型，而該評估標準係將與判斷有無繼續施用傾向之
    相關因素加以列舉及量化，適用於每1位受觀察、勒戒處分
    之人，具一致性、普遍性、客觀性，以利執法者判定受勒戒
    人有無繼續施用毒品傾向，倘其評估由形式上觀察，無擅斷
    或濫權等明顯不當情事，法院應予尊重。
四、經查：
　㈠抗告人因於109年3月24日中午12時許，在臺北市北投國軍醫
    院之廁所內，以將海洛因摻入香菸內點燃吸食方式，施用海
    洛因1次之行為，經原審法院於110年3月26日以110年度毒聲
    字第300號裁定送勒戒處所觀察、勒戒，並於110年9月16日
    入新店戒治所執行觀察、勒戒，期間經該勒戒處所之醫師依
    110年3月26日修正評估標準，評分為：⒈前科紀錄與行為表
    現部分合計為35分（毒品犯罪相關司法紀錄「8筆」，上限1
    0分、首次毒品犯罪年齡為「21-30歲」計5分、其他犯罪相
    關紀錄「9筆」計10分、入所時尿液毒品檢驗為「多種藥物
    反應」計10分，上開4項靜態因子合計為35分；所內行為表
    現之動態因子評定為0分）；⒉臨床評估部分合計為38分（「
    有」多重毒品濫用，種類為「海洛因、安非他命」，計10分
    、「有」合法物質濫用，種類為「菸」計2分、使用方式為
    「有注射使用」計10分、使用年數為「超過1年」計10分，
    上開靜態因子合計為32分；精神疾病共病（含反社會人格）
    為「無」計0分、臨床綜合評估（含病識感、動機、態度、
    就醫意願）評定為「重度」計6分，上開動態因子合計為6分
    ）；⒊社會穩定度部分上限為5分（工作為「全職工作工程」
    ，計0分、家人藥物濫用為「無」計0分，上開靜態因子合計
    為0分；入所後家人是否訪視為「無」計5分、出所後是否與
    家人同住則為「是」計0分，上開動態因子合計為5分）。以
    上⒈至⒊部分所示靜態因子及動態因子總分合計為78分，經重
    新評定仍為「有繼續施用毒品傾向」等情，亦有新店戒治所
    110年10月18日新戒所衛字第11007014980號函檢送之有無繼
    續施用毒品傾向證明書、有無繼續施用毒品傾向評估標準紀
    錄表附卷可憑（見110年度毒偵字第722號卷第41至43頁）。
    是新修正之「有無繼續施用毒品傾向評估標準」既係法務部
    邀集專家學者暨相關機關研商後修正完竣，以因應本次毒品
    危害防制條例之修法意旨，且為一般受觀察勒戒處分人均一
    體適用，並無恣意、濫權情事，本院就此專業判斷自應尊重
    。
　㈡抗告人雖辯稱：評估人員僅以不到2分鐘之時間詢問，且由不
    同人為臨床性實務審查，未為實質審查評估，而有濫權擅斷
    之嫌，故無公允之評斷云云。惟依照評分說明手冊載明判定
    之原則，上述評估係勒戒處所相關專業知識經驗人士，於抗
    告人受觀察、勒戒期間，依其本職學識評估抗告人之前科紀
    錄與行為表現、臨床評估、社會穩定度等因子所為之綜合判
    斷，經科學驗證所得之結論，且勒戒處所之組織、人員之資
    格及執行觀察、勒戒相關程序，暨判斷施用毒品者，有無繼
    續施用毒品傾向，均有相關法令嚴格規範，非可恣意而為，
    亦非僅單憑評估人員1至2分鐘之評估即作成抗告人有繼續施
    用毒品傾向之認定，更無因評估人員不同而造成結果差異甚
    大之可能，由形式上觀察，亦無擅斷或濫權等明顯不當之情
    事，自得資為判斷抗告人有無繼續施用毒品傾向之證明。是
    自上開評定之評分結果觀之，抗告人確有繼續施用毒品之傾
    向，而達應施以強制戒治之標準，自有依法再施以強制戒治
    以降低其再次施用毒品之危險性之必要。　　
　㈢抗告人另主張：司法前科紀錄重複計分、比重失衡，且以此
    作為評估基礎，顯有違一事不二理之原則云云。然於司法實
    務或醫學臨床上，具有毒品前科紀錄者，或因長期有機會接
    觸毒品，或因欲藉由毒品作用暫時隔絕現實環境，其反覆性
    、繼續性地再犯施用毒品犯行之機率，確實較沒有毒品前科
    者高，因此上開評估標準方會將勒戒人之前科紀錄列入重要
    之評分項目，且於評分說明手冊明訂：所謂毒品犯罪相關司
    法紀錄，不論其為吸食施打、運輸、販賣、持有毒品或其他
    罪名，凡觸犯毒品危害防制條例、原肅清煙毒條例、原麻醉
    藥品管理條例或管制藥品管理條例相關刑罰規定者均屬之，
    觀察勒戒、強制戒治及緩起訴後不起訴的紀錄也列入毒品相
    關犯罪紀錄項目範圍。況查，抗告人自92年起，即有多次因
    違反毒品危害防制條例案件，經法院裁定觀察勒戒、判處罪
    刑並執行之紀錄，有本院被告前案紀錄表在卷可參。而抗告
    人於上開期間屢經執行觀察勒戒及法院判處之罪刑後，仍反
    覆施用毒品的前科紀錄，恰符合上開經驗法則，可見上開評
    估標準將抗告人的前科紀錄做為重要評估依據，並無違法不
    當之處。況法務部新修正之「有無繼續施用毒品傾向評估標
    準」，已就其中「毒品犯罪相關司法紀錄」、「其他犯罪相
    關紀錄」設有計分上限，當無就抗告人前科紀錄有何過度評
    價或重複計分之虞。故抗告人此部分理由，顯屬無據。
　㈣至抗告意旨援引他案指摘原裁定不當云云。惟個案情節不一
    ，非可相提並論，且他案與本案情形並不相同，自難比附援
    引。故抗告人執此提起抗告，亦不可採。　
五、綜上所述，原審依毒品危害防制條例第20條第2項後段規定
    ，裁定抗告人令入戒治處所施以強制戒治，其期間為6個月
    以上，至無繼續強制戒治之必要為止，但最長不得逾1年，
    經核並無不合。抗告意旨徒憑己意，執前開情詞，任意指摘
    原裁定不當，為無理由，應予駁回。　　　　
據上論斷，應依刑事訴訟法第412條，裁定如主文。
中　　華　　民　　國　　110 　年　　11　　月　　29　　日
                  刑事第二十一庭審判長法　官  林怡秀
                                      法  官  劉元斐
                                      法  官  蔡羽玄
以上正本證明與原本無異。
不得再抗告。
                                      書記官  林虹雯
中　　華　　民　　國　　110 　年　　11　　月　　30　　日